【裁判字號】    89,訴,255
【裁判日期】    900307
【裁判案由】    偽造有價證券等
【裁判全文】
臺灣花蓮地方法院刑事判決                        八十九年度訴字第二五五號
    公  訴  人  臺灣花蓮地方法院檢察署檢察官
    被      告  乙○○
    選任辯護人  張秉正
右列被告因偽造有價證券案件，經檢察官提起公訴（八十九年度偵字第一七八○號）
，本院判決如左︰
    主  文
乙○○意圖供行使之用，而偽造有價證券，處有期徒刑參年肆月。偽造如附表二所示
本票壹張沒收。
乙○○被訴恐嚇危害安全部分無罪。
    事  實
一、乙○○於八十七年十一月某日借款新台幣（下同）五萬元予戊○○，又戊○○之
    妻鍾孟臻亦曾向乙○○借款十五萬元，戊○○與鍾孟臻均未償還，乙○○為求上
    開借款能夠獲得清償，竟於同年十二月間某日，邀戊○○至花蓮市某處飲酒，於
    酒後請戊○○簽發本票作為戊○○借款之擔保，戊○○乃在乙○○所持空白本票
    發票人處簽署姓名、書寫地址及蓋指印後，即將上開本票交予乙○○。詎乙○○
    竟於八十七年十二月間某日，明知戊○○僅積欠其五萬元，且戊○○並未承諾要
    代鍾孟臻償還借款，在未得戊○○授權下，於不詳處所，在戊○○所交付之本票
    上填載票面金額為二十五萬元，發票日八十七年十一月八日，到期日八十七年十
    二月八日（如附表二所示），而偽造有價證券，復明知戊○○並未積欠其二十五
    萬元，竟於八十八年二月二十三日持上述本票向本院聲請准予強制執行，而行使
    偽造有價證券，使本院民事庭法官於八十八年三月四日將此不實事項登載於民事
    裁定上，足以生損害於戊○○。
二、案經戊○○訴請台灣花蓮地方法院檢察署檢察官偵查起訴。
    理  由
甲、有罪部分：
一、被告於偵查及本院訊問時均矢口否認有何偽造有價證券之犯行，其於偵查中辯稱
    ：本票金額及日期是經戊○○同意簽發的，戊○○之妻鍾孟臻欠我十五萬元（提
    示附表一編號三面額十五萬元之支票），還有一張被告交付之客票四萬六千元，
    連戊○○所欠之五萬元，這樣利息加起來共約二十五萬元；於本院訊問時辯稱：
    八十七年九月中旬時，戊○○的房子遭銀行查封，戊○○就拿兩張支票面額各為
    四萬六千元、五萬元（如附表一編號一、二）來向我借十萬元，我就借給告訴人
    現金十萬元，後來八十七年十一月八日面額五萬元的支票到期，戊○○請我不要
    提示，我就沒有提示，接著八十七年十一月二十日面額四萬六千元的票跳票，我
    就打電話告知戊○○，戊○○就說要拿票去找發票人，後來戊○○要賣房子，問
    我能否找朋友來買，在八十七年十一月中旬某日，在花蓮新火車站前「吉品餐廳
    」，我、戊○○、丁○○、甲○○、還有一位廖振益共五位，在該餐廳吃飯時，
    戊○○有提到如果房子賣掉，要將欠我的十萬元和他太太之前欠我的十五萬元一
    起還我，吃飽後在餐廳外面我就請他簽本票，他說好，我車上剛好有本票，戊○○叫我寫一寫再給他簽名。我就在我車上寫好，當場給他簽名云云。被告之選任
    辯護人辯護意旨如附件辯護狀所載。
二、惟查：上述事實，有下列事證證明屬實：
  (一)本件告訴人戊○○於八十八年三月二十日即對被告向本院簡易庭起訴確認如附表
    二所示本票債權不存在，經本院以八十八年度花簡字第八○號（下稱一審民事事
    件）受理後，於八十八年六月八日判決，並經戊○○及被告均提起上訴後，已經
    本院合議庭於八十八年十一月四日以八十八年簡上字第三九號（下稱二審民事事
    件）判決確定，有該事件之卷宗可資參考，而此部分民事事件卷內不乏可供本件
    參酌之事證，故本院於審理中將相關事證提示被告後，援引為本件認定事實之依
    據，合先敘明。
  (二)被告於八十八年四月二十七日在一審民事事件言詞辯論庭中陳稱：戊○○本人向
    我借九萬六千元，他拿五萬元的票及四萬六千元的客票給我。他太太另有向我借
    十五萬元，並拿十五萬元的客票給我，戊○○答應負擔；九萬六千元是給現金（
    一審民事卷宗十三頁反面、十四頁反面參照），與被告在偵查及本院中所述其借
    給戊○○現金十萬元云云，就借款金額之陳述，前後顯有不符。
  (三)告訴人則於上述民事事件、本案偵查及審理時均陳稱其是向被告借款五萬元，第
    一次簽發如附表一編號一所示支票交給被告，但於該紙支票屆期後，其請被告不
    要提示，而另交付如附表一編號二之支票給被告，同時以現金四千元補足差額並
    付利息二千元等情，而被告亦坦承有收到如附表一編號一、二之支票，並於編號
    二支票到期後將支票交還告訴人（本院卷四七頁），而告訴人如果真向被告借款
    十萬元，被告為何會在告訴人未清償時即讓告訴人將上開編號二之支票取回，致
    失此部分之擔保，且本案被告亦未能再舉證證明告訴人確有向其借款十萬元之事
    實，是本院認為告訴人所述其僅積欠被告五萬元乙節，應可採信，被告稱告訴人
    欠其借款十萬元云云，即不可採。
  (四)證人鍾孟臻於偵查中證稱：其確實替朋友向被告借款十五萬元，（經詢問其與戊○○間夫妻感情如何）則稱：我和戊○○只是同戶口，已八年沒說話，戊○○作
    何事我不知道等情（偵查卷十八頁參照），並於一審民事事件中證稱我不知道戊○○要替我還錢之事（一審民事事件卷二四頁）；再參酌被告所提出之如附表一
    編號三所示支票一紙（偵查卷十二頁參照），證人鍾孟臻亦坦承是其替朋友向被
    告借款時所交付，可見鍾孟臻確有積欠被告十五萬元，惟鍾孟臻之證詞並無從作
    為告訴人曾承諾要替其妻還債之證明。
  (五)再查：被告固然稱系爭本票上之金額二十五萬元及發票日、到期日都是被告寫好
    後，才交給告訴人簽名的云云，惟為告訴人所否認，而本院認為，被告此部分之
    陳述並不實在，理由如下：
  1.告訴人與其妻鍾孟臻感情並不和睦，此經證人鍾孟臻證稱與告訴人已八年沒說話
    乙節可知，而告訴人尚須向被告借款，可見其經濟狀況亦不甚佳，衡情告訴人豈
    會應允代八年未講話之妻子清償借款。
  2.被告於本院訊問時兩度供稱告訴人曾向其表示如果房子賣掉，要將欠其之十萬元
    和其妻所欠的十五萬元一起清償（本院卷十四頁、五二頁），並提出告訴人委託
    其賣屋之土地及建物所有權狀影本附卷可參（其上記載花蓮市○○段五四九之二
    地號土地全部，及門牌號碼花蓮市○○○街六號之建物），惟上開不動產迄今並
    未賣出，此從被告持系爭本票准予強制執行裁定向本院聲請強制執行時，本院民
    事執行處調閱告訴人之財產資料可知（本院八十九年度執字第一七六五號卷十六
    頁參照），再者，被告亦於本院訊問時自承告訴人在八十八年農曆年過年時曾到
    他家跟他提到，如果他房子賣掉，一毛錢都不給他太太（即鍾孟臻），還說他太
    太的債務跟他無關等情（本院卷五六至五七頁筆錄參照），可見告訴人確無承擔
    其妻鍾孟臻積欠被告之債務之意，且被告對此亦知之甚詳，則告訴人又怎會在面
    額二十五萬元之本票上簽名，是綜合上情，本院認為告訴人在本票上簽名時，該
    本票金額應尚未填載，且告訴人簽名於本票上應僅係授權被告在告訴人所欠五萬
    元及利息之範圍內填載金額而已。
  3.被告聲請訊問之證人丁○○於本院證稱：大約在二年前某日約下午四、五時許，
    我在甲○○代書服務處（花蓮市○○街二○八號）遇到被告乙○○，當時還有廖
    振益在場，我們就一起開車去走一走，乙○○提到他有朋友的房子要託我賣，然
    後我們到國聯二路吉品餐廳吃飯，吃到一半，乙○○說要順便打電話找屋主來跟
    我認識，接著戊○○就在我們要吃飽前來了，也吃了一點菜，我吃飽後就坐到乙○○的車上，我在車上看到乙○○和戊○○邊走邊談，到車上後不知道在簽些什
    麼東西，但他們在簽的東西我不清楚（本院卷四二頁），證人甲○○於本院結證
    稱：某日下午我和丁○○在家，乙○○也來，談到下午三點多，乙○○說要開車
    載我們去看房子，當時屋主不在，乙○○就帶我們去國聯二路吉品餐廳請吃飯，
    快吃完時，乙○○就聯絡他的朋友（戊○○）來談賣房子的事，戊○○後來有來
    ，有吃東西，：：：後來乙○○就離開帶我到車子旁邊，突然提到有帳要跟戊○○算，我就上車，乙○○和戊○○就在車旁談，接著乙○○就拿放在車上的本票
    給戊○○簽，戊○○寫什麼我就不知道，是不是如附表二所示本票我也不知道等
    情（本院卷四四至四五頁），可見證人丁○○、甲○○均未目擊被告與告訴人簽
    發系爭本票之經過，是渠等之證詞亦不能做為被告前開辯詞之佐證。
  (六)綜上所述，告訴人戊○○僅積欠被告五萬元，且告訴人並未承諾要替其妻鍾孟臻
    償還積欠被告之十五萬元債務，另告訴人與其妻感情不佳，已八年未說話，告訴
    人經濟狀況亦不佳，衡情並不可能在面額二十五萬元之本票上簽名，是本院認為
    告訴人於系爭本票上簽名時，其上之金額應尚未填載，且告訴人僅授權被告在告
    訴人積欠之五萬元暨利息之範圍內填載本票金額，詎被告明知告訴人僅積欠其五
    萬元，且不願負擔其妻之債務之情形下，竟於該本票上填載二十五萬元，其逾越
    告訴人之授權，私自填載金額並據以行使，自應負偽造有價證券罪責。本件事證
    明確，被告犯行已可認定。
三、查法院處理本票許可強制執行事件，係依非訟事件法為之，並不為實體審查，如
    持偽造之本票聲請法院為許可強制執行之裁定，自係明知為不實之事項而使公務
    員登載於職務上所掌之公文書，且足以生損害於被偽造之發票人，應成立刑法第
    二百十四條之罪。核被告所為，係犯刑法第二百零一條第一項之意圖供行使之用
    ，而偽造有價証券罪，及同法第二百十四條之使公務員登載不實罪。被告所犯上
    開兩罪名有方法結果之牽連關係，應從一重之偽造有價證券罪名處斷。被告行使
    有價證券之輕度行為應為偽造之重度行為所吸收，不另論罪。公訴人雖認被告係
    涉犯刑法第二百零一條第一項、第二項之罪，惟偽造有價證券並據以行使，僅應
    論以該條第一項之罪即可，公訴人贅引同條第二項部分，爰逕予更正之，又公訴
    人漏未論及刑法第二百十四條之條文，惟此部分犯罪於犯罪事實欄已有記載，本
    院自得併予審理，均併予敘明。爰審酌被告並無前科紀錄（台灣高等法院被告全
    國前案紀錄表一份參照），犯罪之動機及目的在追討債務，其明知告訴人僅欠其
    五萬元，竟偽造面額二十五萬元之本票，且持向本院聲請准予強制執行裁定，對
    被害人造成莫大損害，暨其犯罪後仍予否認，不知錯誤等一切情狀，量處如主文
    所示之刑。被告所偽造之如附表二所示本票一張，應依同法第二百零五條之規定
    ，不論屬於犯人與否均沒收之。
乙、無罪部分：
一、公訴意旨尚以：被告乙○○於八十九年五月三十一日，在花蓮地方法院開完民事
    損害賠償之訴後，在花蓮地方法院門口，將戊○○攔下，並揚言「如果你的漁船
    可以出海的話，跟你同姓」等語，而恐嚇戊○○，致生危安全於戊○○，因認被
    告涉犯刑法第三百零五條恐嚇危害安全罪嫌云云。
二、按犯罪事實應依證據認定之，無證據不得推定其犯罪事實；又不能證明被告犯罪
    者，應諭知被告無罪之判決，刑事訴訟法第一百五十四條、第三百零一條第一項
    分別定有明文。再按告訴人之告訴，係以使被告受刑事訴追為目的，是其陳述是
    否與事實相符，仍應調查其他證據以資審認（最高法院五十二年台上字第一三○○號判例參照）。又事實之認定，應憑證據，如未能發現相當證據，或證據不足
    以證明，自不能以推測或擬制之方法，為裁判基礎（最高法院四十年台上字第八
    六號判例參照）。再者，認定不利於被告之事實，須依積極證據，苟積極證據不
    足為不利於被告事實認定時，即應為有利於被告之認定，更不必有何有利之證據
    （最高法院三十年上字第八一六號判例）；而所謂「積極證據足以為不利被告事
    實之認定」係指據為訴訟上證明之全盤證據資料，在客觀上已達於通常一般之人
    均不致於有所懷疑，而得確信被告確曾犯罪之程度，若未達到此一程度，而有合
    理懷疑之存在時，即無從為有罪之認定（最高法院七十六年台上字第四九八六號
    判例）。
三、訊據被告則堅決否認其涉前開公訴人所指之罪嫌，辯稱：我是在簡易庭開完庭後
    ，用台語對告訴人說你欠我錢還一直告我，你的船已經被我查封了，看你開的出
    去嗎，我當時已經聲請法院查扣告訴人所有的船隻，所以我才對他這麼說，我沒
    有恐嚇的意思等語。本件公訴人認被告涉犯此部分罪嫌，無非以告訴人戊○○之
    指訴，及證人丙○○之證詞等，作為認定被告涉有此部分罪嫌之依據。
四、經查：
  (一)告訴人戊○○固於偵查及本院訊問時均指稱被告於八十九年五月三十一日，在花
    蓮地方法院簡易庭開完民事損害賠償之訴後，在簡易庭門口，將戊○○攔下，並
    揚言「如果你的漁船可以出海的話，跟你同姓」等語，致戊○○心生畏懼等情，
    且經證人丙○○於偵查及本院訊問時證述之情節大致相符，惟丙○○與戊○○交
    情匪淺，此從證人丙○○自承搭戊○○車到院開庭，及戊○○每次開庭都會找其
    陪同前往（丙○○為餐飲業從業人員，非有法律專門知識者，此亦為其所自承）
    等可以證明，是證人丙○○之證詞難免有偏頗告訴人戊○○之處，自不得據為告
    訴人前開指訴之佐證。
  (二)再查：被告於八十九年四月二十五日向本院聲請強制執行告訴人財產，並於八十
    九年五月三十日會同本院書記官、執達員查封告訴人所有之連慶發三號漁船等情
    ，此經本院調閱本院八十九年度執字第一七六五號卷核閱無訛，則被告在同年五
    月三十一日開庭後對告訴人所言其所有船隻開不出去等語，係陳述其已查封告訴
    人所有漁船之事實，主觀上應無恐嚇之意，被告辯稱其無恐嚇犯意云云，應可採
    信。
  (三)綜上所述，本案告訴人固然指述被告有在前開時地對其恐嚇之犯行，惟此部分指
    訴並無其他證據可為佐證，且被告在八十九年五月三十日已經查封告訴人所有之
    漁船，已如前述，則其於查封翌日對告訴人所述船開不出去之言語，主觀上僅係
    陳述事實而已，應無恐嚇之意，是以本院綜合全盤證據資料，認並無客觀證據可
    資證明被告有恐嚇犯行，此外，再經本院依職權調查結果後，亦無其他確切之證
    據足認被告涉有此部分犯行，揆諸首揭規定，自應對被告為無罪之諭知。
據上論斷，應依刑事訴訟法第二百九十九條第一項前段、第三百零一條第一項，刑法
第二百零一條第一項、第二百十四條、第五十五條、第二百零五條、罰金罰鍰提高標
準條例第一條前段，判決如主文。
中        華        民        國      九十      年    三    月    七    日
                                      臺灣花蓮地方法院刑事庭
                                          法  官  楊  碧  惠
右正本證明與原本無異。
如對本判決不服，應於送達後十日內，向本院提出上訴狀。（應抄附繕本）告訴人或
被害人如對於本判決不服者，應具備理由請求檢察官上訴，其上訴期間之計算係以檢
察官收受判決正本之日期為準。
                                          法院書記官
中        華        民        國      九十      年    三    月   十六   日
附表一（支票）
編號  發票日    票號           面額         發票人
一    87.11.8   akb0000000     0萬元       戊○○
二    （不詳）  （不詳）       四萬六千元   （不詳）
三    85.2.00   000000         十五萬元     許碧蘭
附表二（本票）
編號  發票日    到期日    面額         發票人    票號
一    87.11.8   87.12.8   二十五萬元   戊○○    ○七九○二○


司法院資訊處製作；財團法人民間司法改革基金會備份。
